ACORDAO-COMPLETO-2324851

ACÓRDÃO 3755/2019 ATA 15/2019 - PRIMEIRA CÂMARA

VISTA, relatada e discutida essa tomada de contas especial, instaurada pelo Serviço de Apoio às Micro e Pequenas Empresas do Distrito Federal, em desfavor de José Sobrinho Barros, Manoel Valdeci Machado Elias, Jair José da Silveira Júnior e Jozé Tomás do Nascimento, em razão da impugnação parcial de despesas do Convênio de Cooperação Técnica e Financeira 9/2011, cujo objeto foi a implantação, no Distrito Federal, do "Projeto Piloto de Descentralização do Atendimento do Sistema Sebrae";
ACORDAM os Ministros do Tribunal de Contas da União, reunidos em sessão da 1ª Câmara, ante as razões expostas pelo Relator, em:
9.1. acolher as alegações de defesa de José Sobrinho Barros e de Manoel Valdeci Machado Elias;
9.2. julgar regulares as contas de José Sobrinho Barros e de Manoel Valdeci Machado Elias e dar-lhe quitação, com fundamento nos arts. 1º, inciso I, 16, inciso I, 18 e 23, inciso I, da Lei 8.443/1992;
9.3. julgar irregulares as contas de Jair José da Silveira Júnior e de Jozé Tomás do Nascimento, com fundamento nos arts. 1º, inciso I, 16, III, "b" e "c", 19 e 23, III, da Lei 8.443/1992, e condená-los, em regime de solidariedade, com a Federação das Associações Comerciais e Industriais do DF ao pagamento das quantias a seguir especificadas, com a fixação do prazo de quinze dias, a contar da notificação, para que comprovem, perante o Tribunal (art. 214, inciso III, alínea "a", do Regimento Interno do TCU) , o recolhimento das dívidas ao Serviço de Apoio às Micro e Pequenas Empresas do Distrito Federal (Sebrae/DF) , atualizadas monetariamente e acrescidas dos juros de mora, calculados a partir das datas discriminadas, até a data do recolhimento, na forma prevista na legislação em vigor;
9.3.1. Jozé Tomás do Nascimento e Federação das Associações Comerciais e Industriais do DF:
	DATA
	VALOR (R$) 

	24/5/2011
	131.600,00

9.3.2. Jair José da Silveira Júnior e Federação das Associações Comerciais e Industriais do DF:
	DATA
	VALOR (R$) 

	9/12/2011
	44.900,00

9.4. aplicar aos responsáveis, a seguir discriminados, a multa individual prevista no art. 57 da Lei 8.443/1992, nos valores especificados, com a fixação do prazo de quinze dias, a contar das notificações, para comprovarem, perante o Tribunal (art. 214, inciso III, alínea "a", do Regimento Interno) , o recolhimento da dívida ao Tesouro Nacional, atualizada monetariamente, desde a data do presente acórdão até a dos efetivos recolhimentos, se forem pagas após o vencimento, na forma da legislação em vigor:
	RESPONSÁVEL
	VALOR R$

	Jozé Tomás do Nascimento
	100.000,00

	Jair José da Silveira Júnior
	  34.000,00

	Federação das Associações Comerciais e Industriais do DF
	134.000,00

9.5. autorizar a cobrança judicial da dívida, caso não atendidas as notificações, nos termos do art. 28, II, da Lei 8.443/1992, c/c o art. 219, inciso II, do Regimento Interno do TCU;
9.6. encaminhar cópia desta deliberação ao Procurador-Chefe da Procuradoria da República no Distrito Federal, nos termos do art. 16, § 3º, da Lei 8.443/1992 c/c o art. 209, § 7º, do Regimento Interno do TCU, para adoção das medidas que entender cabíveis.

Tomada de Contas Especial instaurada em razão da impugnação parcial de despesas do Convênio de Cooperação Técnica e Financeira 9/2011, cujo objeto foi a implantação, no Distrito Federal, do Projeto Piloto de Descentralização do Atendimento do Sistema Sebrae.

Primeira Câmara

Serviço de Apoio às Micro e Pequenas Empresas do Distrito Federal.

3. Interessados/Responsáveis:
3.1. Responsáveis: Federação das Associações Comerciais e Industriais do DF (38.050.233/0001-71); Jair José da Silveira Júnior (XXX.189.701-XX); José Sobrinho Barros (XXX.254.841-XX); Jozé Tomás do Nascimento (XXX.476.223-XX); Manoel Valdeci Machado Elias (XXX.653.381-XX).

13.1. Ministros presentes: Benjamin Zymler (na Presidência), Walton Alencar Rodrigues (Relator), Bruno Dantas e Vital do Rêgo.
13.2. Ministro-Substituto presente: Weder de Oliveira.

ACORDAO-COMPLETO-2435269

Acórdão 12523/2020 - Primeira Câmara

ACORDAO-COMPLETO-2382956

Acórdão de Relação 13335/2019 - Primeira Câmara

Acórdão de Relação

ACORDAO-COMPLETO-2406603

Acórdão de Relação 4930/2020 - Primeira Câmara

ACORDAO-COMPLETO-2388354

Acórdão 488/2020 - Primeira Câmara

WALTON ALENCAR RODRIGUES

Adoto, como relatório, a instrução da Secretaria de Controle Externo do Desenvolvimento Econômico (SecexDesenvolvimento) , peça 49, cujas conclusões e proposta de encaminhamento contaram com a anuência dos respectivos dirigentes e do MP/TCU.
Transcrevo a instrução a seguir, in verbis:
"INTRODUÇÃO
Cuidam os autos de Tomada de Contas Especial (TCE) , instaurada pelo Serviço de Apoio às Micro e Pequenas Empresas do Distrito Federal (Sebrae/DF) , em desfavor dos Srs. José Sobrinho Barros, na condição de Presidente da Federação das Associações Comerciais e Industriais do DF (FACI/DF) , Manoel Valdeci Machado Elias, na condição de Vice-Presidente da FACI/DF, Jair José da Silveira Júnior, na condição de Diretor Financeiro Adjunto da FACI/DF, Jozé Tomás do Nascimento, na condição de Diretor Financeiro da FACI/DF, em razão da impugnação parcial de despesas do Convênio de Cooperação Técnica e Financeira 9/2011 (peça 1, p. 129-141) , celebrado com a referida entidade, no valor de R$ 489.600,00, que tinha por objeto "a parceria entre o Sebrae/DF e a FACI/DF no estabelecimento de condições de cooperação técnica financeira visando à implantação no Distrito Federal do "Projeto Piloto de Descentralização do Atendimento do Sistema Sebrae".
	
HISTÓRICO
2.	Conforme disposto nas cláusulas Terceira e Quarta do termo de convênio (peça 1, p. 133-135) , foram previstos R$ 489.600,00 para a execução do objeto, sendo R$ 408.000,00, repassados pelo Sebrae/DF, mediante as ordens bancárias 02051101 e 21101101 (peça 1, p. 269) no valor de R$ 204.000,00 cada, emitidas em 24/5/2011 (peça 1, p. 237) e em 9/12/2011 (peça 1, p. 251) , e R$ 81.600,00 correspondente à contrapartida não financeira da FACI/DF.
3.	O ajuste vigeu, inicialmente, de 13/4/2011 a 31/12/2011 e previa a instalação de 20 (vinte) pontos de atendimentos nas Regiões Administrativas de Brasília até dezembro/2011. Em 22/12/2011, a vigência do convênio foi prorrogada até 31/3/2012 (peça 1, p. 143-145) .
4.	No Relatório de Auditoria 201204051 da Controladoria-Geral da União (CGU) , emitido por ocasião da auditoria na prestação de contas do Sebrae/DF, exercício de 2011 (TC Processo 046.817/2012-3) , apontou-se indícios de execução parcial do objeto do Convênio 9/2011, com a realização de pagamentos sem a devida contraprestação dos serviços (peça 1, p. 311-312) . Naquelas contas foi proferido o Acórdão 2327/2014-TCU-Primeira Câmara (peça 2, p. 149-151) , o qual determinou ao Sebrae/DF que:
1.7.2 apure a responsabilidade pela aprovação da prestação de contas dos Convênios 007/2011, 009/2011 e 013/2011, sem a comprovação de que a execução de seus objetos tenha ocorrido de maneira regular e de que os regulamentos internos aplicáveis à espécie tenham sido observados;
1.7.3 reanalise as prestações de contas dos Convênios 007/2011, 009/2011 e 013/2011, e, caso não seja comprovada a regular aplicação dos recursos e não se obtenha o ressarcimento dos prejuízos porventura apurados, instaure o devido processo de Tomada de Contas Especial;
5.	Em vista da determinação 1.7.3 supra, o Sebrae/DF, por meio da Portaria 69/2014, de 19/9/2014 (peça 2, p. 422) , instaurou a TCE relativa ao Convênio 9/2011FACI/DF. O detalhamento dos débitos encontra-se na Nota Técnica 7/2013, de 27/6/2013 (peça 2, p. 75-82) , elaborada pela Coordenadoria de Contratos e Convênios do Sebrae/DF, e guarda consonância com os apontamentos realizados pela CGU em seu Relatório de Auditoria 201204051.
6.	Por meio da Nota Técnica 15/2013, de 30/9/2013 (peça 2, p. 91-103) , o Sebrae/DF concluiu que a FACI/DF não apresentou evidências para os valores cobrados, conforme segue:
	Origem do Débito
	Valor (R$) 
	Liberação das Parcelas

	Item 1- Ausência de documentação comprobatória de pagamento de consultorias sem justificativas
	38.400,00
	1ª Parcela liberada em 24/5/2011 de R$ 204.000,00. 
Valor sem prestação de contas = R$ 120.900,00

	Item 2- Ausência de documentação comprobatória de pagamento de locação de equipamentos e mobiliários sem contraprestação de serviços
	131.600,00
	
	Item 3- Ausência de documentação comprobatória de pagamento de consultorias, com rendimento da aplicação financeira, sem justificativa
	6.500,00
	2ª Parcela liberada em 9/12/2011 de R$ 204.000,00. 
Valor sem prestação de contas = R$ 204.000,00

	Item 4- Ausência de documentação comprobatória de pagamento documentos fiscais emitidos de forma genérica
	148.400,00
	
	Valor Total
	324.900,00
	
7.	O Relatório do Tomador de Contas Especial 001/2014, de 19/9/2014 (peça 2, p. 426-442) , produzido pelo Comitê constituído pela Portaria Sebrae/DF/Direx 69/2014 (peça 2, p. 422) , considerou que os fatos apurados no processo indicam a ocorrência de prejuízo ao Sebrae/DF, no valor original de R$ 324.900,00, oriundo da não comprovação da execução parcial do objeto do convênio, decorrente de irregularidades apuradas na análise da documentação exigida para a prestação de contas.
8.	O Pronunciamento Ministerial de 27/3/2015 (peça 3, p. 17) atesta haver tomado conhecimento das conclusões contidas no Relatório e Certificado de Auditoria (peça 3, p. 12) , bem como no Parecer do Dirigente do Órgão de Controle Interno (peça 3, p. 13) acerca desta TCE, as quais foram avaliadas com opinião pela irregularidade das contas.
9.	Diante da documentação concernente a esta TCE, a instrução inicial aos autos (peça 7) propôs a realização da citação, pelo débito original de R$ 324.900,00, dos responsáveis identificados, Srs. José Sobrinho Barros, Manoel Valdeci Machado Elias, Jozé Tomás do Nascimento, Jair José da Silveira Júnior, solidariamente à entidade convenente, FACI/DF.
10.	Devidamente notificados, todos os responsáveis apresentaram alegações de defesa, as quais compõem as peças 23 a 34, 41 e 42 dos autos.
EXAME TÉCNICO
a) Alegações de defesa dos Srs. Jair José da Silveira Júnior, Manoel Valdeci Machado Elias e da FACIDF (peças 23, 24 e 26 a 34) 
11.	Tendo em vista que os responsáveis apresentaram, em separado, alegações de defesa de idêntico teor, a análise se dará de forma única e sistematizada.
Alegações
12.	Inicialmente, alegaram que teriam ocorrido vícios insanáveis no processo administrativo e na TCE instaurada pelo Sebrae/DF, devido a quatro motivos, a saber:
i) quando da reanálise da prestação de contas do convênio e da abertura da TCE, os responsáveis não teriam sido devidamente e especificamente notificados/citados, pois nas notificações constariam apenas a ventilação de uma hipótese jurídica, e não de um fato consumado (peça 23, p. 1-2; peça 24, p. 2; e peça 26, p. 2-3) ;
ii) deveria haver o impedimento de dois membros da comissão que subscreveu o Relatório do Tomador de Contas Especial 001/2014: as Sras. Maria Auxiliadora G. França e Maria José e Silva teriam assinado pareceres aprovando as contas dos convênios, além de serem responsáveis pela elaboração dos planos de trabalho apontados como falhos pela CGU e, portanto, possuiriam interesse direto na matéria e deveriam ser responsabilizadas pelos danos (peça 23, p. 2-4; peça 24, p. 2-3; e peça 26, p. 3-5) ;
iii) o Sebrae/DF não teria esgotado a via administrativa antes de proceder à instauração da TCE, contrariando o art. 4º da IN TCU 71/2012 e a determinação do subitem 1.7.3 do Acórdão 2327/2014-TCU-Primeira Câmara (peça 23, p. 5-6; peça 24, p. 5-6; e peça 26, p. 6-7) ; e,
iv) teria havido desrespeito aos princípios da motivação (a comissão teria motivado a instauração da TCE apenas pela parte do relatório da CGU que tratava das impropriedades, esquivando-se de assumir a responsabilidade pelos erros na elaboração do plano de trabalho, considerado pela CGU como fator originário causador dos equívocos na prestação de contas) , da razoabilidade (a comissão não teria observado relatório da auditoria interna do próprio Sebrae, o qual afirma que não teria havido qualquer tipo de prejuízo causado pela FACI/DF) , da ampla defesa (a comissão não teria notificado os responsáveis para que se defendessem na reanálise das contas) e do contraditório (a comissão teria convocado os responsáveis para se defenderem, mas para ultimá-los a ressarcir valores) (peça 23, p. 6-9; peça 24, p. 6-9; e peça 26, p. 7-10) .
Análise
13.	Tendo em vista o Relatório 201204051 da CGU, o Sebrae/DF, por meio da Nota Técnica 7/2013 (peça 2, p. 75-82) , de 27/6/2013, quantificou os valores gastos e não comprovados no âmbito do Convênio 9/2011. Ato contínuo, o Diretor Superintendente do Sebrae/DF, em despacho de 3/4/2013 (peça 2, p. 83-85) , determinou a reabertura das contas do mencionado ajuste e encaminhou ofício (peça 2, p. 105) notificando a entidade convenente, FACI/DF, na pessoa de seu presidente, a apresentar defesa diante das constatações apontadas na Nota Técnica 7/2013. Ressalte-se que o prazo inicialmente concedido (20 dias) para a resposta da FACI/DF foi prorrogado, após solicitação da entidade (peça 2, p. 107-109) .
14.	Mediante a Nota Técnica 15/2013 (peça 2, p. 91-103) , de 30/9/2011, o Sebrae/DF analisou as justificativas apresentadas pela FACI/DF em vista da Nota Técnica 7/2013 (peça 2, p. 117-131) . A Nota Técnica 15/2013 concluiu pela existência de débito no valor de R$ 324.900,00, referente ao Convênio 9/2011 (peça 2, p. 103) .
15.	Com a prolação do Acórdão 2327/2014-TCU-Primeira Câmara, o Sebrae/DF encaminhou ofício a este Tribunal (peça 2, p. 155-156) , datado de 28/8/2014, informando que já havia reanalisado a prestação de contas e, em consequência, adotado medidas judiciais para o ressarcimento dos valores envolvidos. Ademais, comunicou que teria instaurado os procedimentos de cobrança administrativa que precedem a devida TCE. Quanto a este último ponto, o Sebrae/DF anexou, ao ofício, as notificações encaminhadas aos responsáveis identificados, Sr. José Sobrinho Barros (peça 2, p. 159-167) , Sr. Jair José da Silveira Júnior (peça 2, p. 169-179) , Sr. Jozé Tomás do Nascimento (peça 2, p. 179-188) , Sr. Manoel Valdeci Machado Elias (peça 2, p. 189-197) e à FACI/DF (peça 2, p. 199-207) , para que recolhessem o débito apurado. Também encaminhou os comprovantes de recebimentos dos ofícios (peça 2, p. 209-217) .
16.	A FACI/DF e o Sr. José Sobrinho não recolheram e, tampouco, apresentaram justificativas. Os demais responsáveis, Srs. Jair José, Jozé Tomás e Manoel Valdeci apresentaram defesa (peça 2, p. 257-315) .
17.	Por meio de novos ofícios, datados de 3/9/2014 (peça 2, p. 219-254) , o Sebrae/DF notificou: (i) a FACI/DF e o Sr. José Sobrinho a ressarcirem, mediante novo prazo, o débito apurado; e (ii) os Srs. Jair José, Jozé Tomás e Manoel Valdeci, acerca do não acolhimento das defesas apresentadas, com a correspondente justificativa, e da concessão de novo prazo para o recolhimento do débito. Como não houve o ressarcimento do débito e considerando esgotadas as providências administrativas, o Sebrae/DF instaurou a presente TCE por meio da Portaria 69/2014 (peça 2, p. 422) .
18.	O breve resumo histórico apresentado demonstra que foram tomadas e esgotadas, pelo Sebrae/DF, todas as medidas administrativas anteriores à instauração da TCE, tendo sido concedido amplo direito de defesa e contraditório às partes identificadas como responsáveis pelo débito. Quando da reanálise da prestação de contas, a FACI/DF, como entidade convenente, foi inicialmente instada a se manifestar, na pessoa do seu presidente, posto que a ela caberia a devida comprovação da regular aplicação dos recursos recebidos por meio do convênio. Diante do não acolhimento da defesa apresentada, as notificações seguintes foram devidamente endereçadas a todos os gestores da FACI/DF identificados como responsáveis solidários do débito.
19.	Ademais, como nessa fase anterior à instauração de TCE ainda estão sendo efetuadas as apurações de débito e de responsabilidades, com a concessão de prazos para a apresentação de defesas e suas concomitantes análises, obviamente se trata da ventilação de uma hipótese jurídica de prática de dano.
20.	Por essas razões, não prosperam os argumentos de vício insanável quanto aos itens 'i' e 'iii'.
21.	Durante a execução do Convênio 9/2011 foram emitidos pareceres técnicos das prestações de contas parciais, em 17/11/2011, 16/12/2011 e 30/3/2012, todos assinados pelo gestor e pelo gerente do Sebrae/DF, responsáveis pelo convênio na entidade (peça 1, p. 207-213 e 223-401) . Como consequência dos dois primeiros pareceres, a Sra. Maria José e Silva, então Coordenadora de Contratos e Convênios do Sebrae/DF, emitiu as Notas Técnicas 14/2011, de 22/11/2011, e 23/2011, de 22/12/2011, considerando regulares as prestações de contas parciais (peça 2, p. 51-53 e 67-69) .
22.	Posteriormente, com o advento do Relatório 201204051 da CGU, o Sebrae/DF emitiu a Nota Técnica 7/2013, de 27/6/2013 (peça 2, p. 75-82) . Essa nota quantificou os valores não comprovados no âmbito do Convênio 9/2011, em concordância com as constatações da CGU, e foi assinada pela Sra. Maria José e Silva, pois a gestora permanecia como responsável pela área de Contratos e Convênios do Sebrae/DF. Como resultado da Nota Técnica 7/2013, o Diretor Superintendente do Sebrae/DF decidiu reabrir as contas do Convênio 9/2011 (peça 2, p. 83-83) .
23.	Com a prolação do Acórdão 2327/2014-TCU-Primeira Câmara, o Sebrae/DF, por meio da Portaria DIREX 52/2014 (peça 47, p. 33) , instituiu comissão para fins de cumprimento do item 1.7.3 do referido julgado, que tratou da necessidade de reanálise da prestação de contas do Convênio 9/2011. Assim, todos os atos subsequentes na esfera administrativa, inclusive assinaturas dos ofícios de notificações, passaram a ser realizados de forma conjunta pelos membros da comissão criada: Sr. José Nunes Paez de Proença, como presidente, e Sras. Ana Paula dos Santos, Maria José e Silva e Maria Auxiliadora G. França e Sr. Alexandre Machado, como participantes.
24.	Por meio da Portaria 69/2014 (peça 2, p. 422) , a Diretoria Executiva do Sebrae/DF instaurou a TCE relativa ao Convênio 9/2011, com a seguinte composição do comitê: Sr. José Nunes Paez de Proença, como presidente, e Sras. Ana Paula dos Santos, Maria José e Silva e Sr. Alexandre Machado, como participantes. O Relatório do Tomador de Contas Especial (peça 2, p. 426-442) foi assinado por todos os membros.
25.	Vê-se, pois, que não há razões para impedimentos de membros da comissão responsável pelo Relatório do Tomador de Contas Especial, notadamente as Sras. Maria Auxiliadora G. França e Maria José e Silva. Esta, como Coordenadora de Contratos e Convênios do Sebrae/DF, detinha a responsabilidade pela apreciação das prestações de contas de todos os convênios firmados pela entidade, inclusive o Convênio 9/2011. A partir da prolação do Acórdão 2327/2014-TCU-Primeira Câmara, todas as medidas administrativas do Sebrae/DF passaram a ser tomadas por meio de comissão, da qual as gestoras mencionadas pelos responsáveis fizeram parte, mas não a compuseram em sua totalidade e, tampouco, a presidiram.
26.	Da mesma forma, quando da instauração da TCE, as apurações foram realizadas por meio de uma comissão, sendo que a Sra. Maria Auxiliadora não foi membro e não assinou o relatório.
27.	Ademais, não foram mencionados pelos responsáveis fatos concretos que pudessem conferir suspeição à atuação das gestoras como membros dos comitês de apuração administrativa e/ou da TCE instaurada.
28.	Quanto ao plano de trabalho, trata-se do principal documento concernente à propositura de convênios. Por conseguinte, é documento elaborado pelas entidades proponentes e analisado e aprovado pelo concedente. No presente caso, o Plano de Trabalho foi firmado conjuntamente pela FACI/DF e pelo Sebrae/DF e não teve, entre seus signatários, as gestoras mencionadas pelos responsáveis (peça 1, p. 7-21) . Ainda que tivesse sido por elas assinado, permanece a ausência de comprovação de suspeição na conduta das gestoras nos trabalhos de apuração de débito no âmbito administrativo e após a instauração da TCE.
29.	Assim, pelas razões expostas, não devem ser acatados os argumentos de vício insanável quanto ao item 'ii'.
30.	Também devem ser rejeitadas as alegações de vício insanável quanto ao item 'iv'. Como já visto, houve respeito aos princípios da ampla defesa e do contraditório durante a fase de apuração administrativa, tendo sido todos os responsáveis devidamente identificados e notificados.
31.	O fato de o Sebrae/DF ter aprovado as prestações de contas parciais e final do Convênio 9/2011 não impede a entidade de rever seus atos diante de fatos novos, como ocorreu no presente caso com a emissão do relatório da CGU e diante da determinação 1.7.3 do Acórdão 2327/2014-TCU-Primeira Câmara. Não houve, assim, desrespeito aos princípios da motivação e da razoabilidade.
32.	Finalmente, o dano apurado no Convênio 9/2011 deveu-se à não comprovação da regular execução de despesas previstas no plano de trabalho, e não à fixação dessas despesas no documento. Impropriedades contidas no plano de trabalho, tais como a ausência de detalhamento e objetividade nas ações previstas, não dispensam o convenente de comprovar que executou regularmente todas as despesas fixadas.
Alegações
33.	Após discorrerem brevemente sobre o histórico dos fatos (peça 23, p. 10-12; peça 24, p. 9-12; e peça 26, p. 10-12) , os responsáveis alegaram que a causa dos problemas detectados na prestação de contas do Convênio 9/2011 seriam equívocos na elaboração do plano de trabalho do ajuste e que, por essa razão, deveriam os gestores do Sebrae/DF serem responsabilizados pelo dano, e não a FACI/DF:
i) o plano de trabalho teria sido elaborado e aprovado pelos gestores do Sebrae/DF e pela sua diretoria executiva e o objeto do convênio entregue dentro do prazo estabelecido, com pareceres recomendando sua aprovação (peça 23, p. 12-13; peça 24, p. 12; e peça 26, p. 12-13) ;
ii) a reavaliação pela CGU da prestação de contas que já havia sido aprovada pelo Sebrae/DF, teria responsabilizado, em princípio, a diretoria do Sebrae/DF, e não a FACI/DF, entidade convenente. Defenderam, assim, que a responsabilidade pela restituição de valores não deveria recair sobre a FACI/DF, pois teria realizado os gastos em conformidade com o plano de trabalho aprovado pela Diretoria Executiva do Sebrae/DF (peça 23, p. 13-16; peça 24, p. 12-14; e peça 26, p. 13-14) ;
iii) a Diretoria Executiva do Sebrae/DF, ao aprovar plano de trabalho deficiente e sem detalhamento suficiente, teria descumprido o Acórdão 1087/2009-TCU-Plenário e o regulamento de licitações e contratos da entidade, que proíbe o repasse a terceiros do gerenciamento de consultorias especializadas (peça 23, p. 15-16; peça 24, p. 14-15; e peça 26, p. 14-15) ;
iv) alegaram que não seria razoável que a FACI/DF, como parte mais frágil da relação e sem fins lucrativos, dirigida por empresários voluntários e que não detinha qualquer poder sobre a elaboração dos planos de trabalho, seja responsabilizada por erros cometidos pelos próprios gestores do Sebrae/DF (peça 23, p. 20; peça 24, p. 19; e peça 26, p. 19) ; e,
v) mencionaram que o Sebrae/DF, em manifestação apresentada à CGU datada de 14/11/2012, teria defendido a não ocorrência de prejuízo financeiro a ser ressarcido pela FACI/DF e a necessidade de que os planos de trabalho fossem elaborados de forma mais detalhada e objetiva. Assim, segundo os responsáveis, teria ocorrido contradição entre as conclusões apresentadas pelo próprio Sebrae/DF sobre o convênio e os erros do Plano de Trabalho teria induzido a FACI/DF ao cometimento de impropriedades na execução do convênio. Defenderam que essa declaração do Sebrae/DF deveria servir como fato desconstitutivo e modificativo das afirmações contidas no Relatório de Tomada de Contas Especial (peça 23, p. 20-22; peça 24, p. 20-22; e peça 26, p. 20-22) .
Análise
34.	O convênio é instrumento celebrado para a execução de programas, projetos e parcerias de interesse recíproco, em regime de mútua colaboração. O plano de trabalho trata de documento guia para a proposição e execução do convênio, pois detalha os motivos, as metas, as fontes de recursos, o cronograma de desembolso e os itens de despesas, entre outras informações. Como trata de parceria, frise-se novamente, em mútua colaboração, foge ao razoável admitir que um partícipe celebre o convênio sem que aceite os termos dispostos no plano de trabalho.
35.	No Convênio 9/2011 o plano de trabalho foi assinado pelos responsáveis da entidade concedente, Sebrae/DF, e da proponente, FACI/DF (peça 1, p. 21) . É dispensável, pois, a discussão sobre qual entidade elaborou o plano de trabalho; a partir do momento em que as duas entidades concordaram em celebrar o ajuste e executar o plano de trabalho proposto (e assinado) , ambas têm deveres e obrigações sobre o que está acordado, cabendo à FACI/DF, como entidade convenente, a responsabilidade pela regular aplicação dos recursos recebidos. Não procede, portanto, a alegação de que a responsabilidade recairia somente aos gestores do Sebrae/DF, já que a FACI/DF acordou com os termos do plano de trabalho e firmou o convênio (itens 'i', 'iii' e 'iv') .
36.	A presente TCE trata da execução parcial do Convênio 9/2011, configurada no relatório da CGU que apontou (peça 1, p. 311-317) : a implantação física de apenas 18 pontos de atendimento, em vez dos vinte previstos; realização de pagamentos com consultorias e locação de equipamentos e mobiliários sem a devida contraprestação; e a apresentação de notas fiscais genéricas, sem que demonstrassem tratar de despesas previstas no convênio. Todos esses apontamentos estão relacionados com a execução irregular do convênio, e não com itens previstos no plano de trabalho.
37.	As falhas cometidas pelos gestores do Sebrae/DF também foram mencionadas no relatório da CGU e, inclusive, objeto de determinação no subitem 1.7.2 do Acórdão 2327/2014-TCU-Primeira Câmara. Porém, diferentemente do que afirmam os responsáveis (itens 'ii' e 'iii') , não estão diretamente relacionadas ao débito apurado no Convênio 9/2011 e não são objeto desta TCE.
38.	Ainda sobre os itens 'i', 'ii' e 'iv', cabe mencionar que, consoante o art. 70, parágrafo único, da Constituição Federal/1988 e o art. 5º, inciso I, da Lei 8.443/1992, a jurisdição deste Tribunal abrange qualquer pessoa física, órgão ou entidade que utilize, guarde, gerencie ou administre dinheiros, bens e valores públicos. Como gerenciadora dos recursos públicos repassados por meio do Convênio 9/2011, não podem, portanto, a FACI/DF e seus administradores se furtarem à responsabilidade por eventual dano cometido na utilização desses recursos.
39.	Sobre as alegações nos itens 'i' e 'v', ressalte-se, novamente, que o fato de o Sebrae/DF ter aprovado as prestações de contas parciais e final do Convênio 9/2011 ou manifestado, durante as apurações da CGU, que não teria ocorrido prejuízo financeiro, não impede a entidade de rever seus atos diante de fatos novos, como ocorreu no presente caso com a emissão do relatório da CGU e por oportunidade da reanálise da prestação de contas e consequente instauração de TCE pela entidade. Não prospera, dessa forma, a alegação de que a mudança de posição do Sebrae/DF seja fator para a desconstituição desta TCE.
Alegações
40.	Os responsáveis defenderam que a natureza da relação jurídica estabelecida entre entidades do "Sistema S" e um particular seria privada, e não pública e, por isso, as relações deveriam ser reguladas pelos institutos do direito privado (peça 23, p. 22-23; peça 24, p. 22-23; e peça 26, p. 22-23) . Com base nisso, alegaram que o instrumento celebrado entre o Sebrae/DF e a FACI/DF teria se tratado de contrato, e não convênio, considerando a natureza privada da relação estabelecida entre as partes (peça 23, p. 23-25; peça 24, p. 23-24; e peça 26, p. 23-24) .
41.	Novamente, ressaltaram a tese de que as irregularidades ocorridas no Convênio 9/2011 teriam se originado na elaboração equivocada do plano de trabalho, conforme constatações da CGU e do próprio Sebrae/DF. Aduziram, portanto, que a responsabilidade não deveria recair sobre a FACI/DF (peça 23, p. 26-34; peça 24, p. 24-33; e peça 26, p. 24-34) , posto que a execução teria sido realizada com base no plano de trabalho aprovado pelo Sebrae/DF (peça 23, p. 34-35; peça 24, p. 34-35; e peça 26, p. 34-35) .
Análise
42.	É pacífico no Tribunal o entendimento de que, em razão da natureza pública dos serviços que prestam e da natureza tributária das contribuições compulsórias que integram suas receitas, os serviços sociais autônomos devem observância aos princípios constitucionais afetos à Administração Pública, ainda que não integrem a estrutura estatal. Por consequência, as entidades do Sistema S se sujeitam ao sistema de controle da Administração Pública, bem como têm obrigação de prestar contas da aplicação dos recursos públicos que recebem (Acórdão 1785/2013-TCU-Plenário; 3.141/2008-TCU-1ª Câmara; 2.305/2007-TCU-Plenário) .
43.	Independentemente, portanto, do instrumento utilizado no manejo dos recursos pelo Sebrae/DF, se contrato ou convênio, como também a natureza dos entes envolvidos, se públicos ou privados, a aplicação dos recursos oriundos de contribuições compulsórias pela entidade está sujeita ao controle deste Tribunal.
44.	O instrumento celebrado entre a FACI/DF e o Sebrae/DF foi um convênio, haja vista a existência de mútuo interesse na execução do objeto. Ainda que tivesse sido celebrado um contrato entre as duas entidades, seu objeto ainda se submeteria ao controle deste Tribunal.
45.	Quanto à tese de que a responsabilidade pelo dano seria dos agentes do Sebrae/DF que aprovaram o plano de trabalho, vale repisar que o documento foi elaborado e assinado pelas duas entidades e que o débito questionado nestas contas se deve à não comprovação da regular execução do objeto. Dessa forma, está adstrito a questões ocorridas na fase de execução do convênio.
Alegações
46.	Sobre o pagamento de consultorias sem justificativa, os responsáveis alegaram:
i) o termo aditivo ao convênio foi aprovado e assinado com base em pareceres dos gestores do Sebrae/DF e não teriam envolvido a transferência de novos recursos à FACI/DF, pois já estavam previstas no plano de trabalho original (peça 23, p. 35-36; peça 24, p. 35; e peça 26, p. 35-36) ;
ii) após a aprovação da prestação de contas, a CGU entendeu que a prorrogação do convênio não era necessária e que, apenas por esse motivo, o Sebrae/DF pretende anular um fato autorizado e buscar a restituição de valores devidamente aprovados por seus gestores, sendo que a FACI/DF estaria respaldada ao efetivar os gastos durante a vigência da prorrogação do convênio (peça 23, p. 36; peça 24, p. 35-36; e peça 26, p. 36) ;
iii) todos os serviços previstos no plano de trabalho e aditivo teriam sido devidamente prestados nos meses da prorrogação e devidamente atestados e aprovados pelos gestores do Sebrae-DF, não havendo que se falar em restituição de valores (peça 23, p. 37; peça 24, p. 36; e peça 26, p. 37) ; e,
iv) a responsabilidade, caso exista, deveria recair sobre o próprio Sebrae/DF, pois tinha condição de analisar e indeferir a prorrogação do convênio (peça 23, p. 37-38; peça 24, p. 37; e peça 26, p. 37) .
Análise
47.	Para a implantação do Projeto de Descentralização do Atendimento do Sebrae/DF, o Convênio 9/2011 previa a instalação de 20 (vinte) pontos de atendimento nas regiões administrativas do DF. Contudo, segundo a CGU (peça 1, p. 311) , foram instalados apenas dezoito pontos, pois não houve o lançamento da localidade "Recanto das Emas" e um único ponto foi finalizado para as regiões "Sudoeste" e "Cruzeiro". Ainda assim, conforme a CGU, foram contratados equipamentos e consultorias para essas regiões onde não foram instalados pontos de atendimento (peça 1, p. 311) .
48.	Adicionalmente, a CGU observou que não ficou evidenciada a necessidade de prorrogação do convênio durante os três primeiros meses de 2012, haja vista que todas as ações executadas no âmbito do convênio ocorreram em 2011: a instalação do último ponto de atendimento se deu em novembro/2011 e a meta de atendimento do projeto foi cumprida em 2011, não tendo sido registrados atendimentos em 2012 (peça 1, p. 312) . Vale reproduzir excerto do relatório do Controle Interno a esse respeito (peça 1, p. 312) :
 (...) os pagamentos ocorridos do período de prorrogação da vigência do convênio carecem de fundamentação. A um, porque não houve atendimentos em 2012 para fins de aferição de metas do projeto de descentralização. A dois, porque o objetivo da solicitação de prorrogação era realizar análises e avaliações de impactos, ou seja, das reais transformações ocorridas junto ao público alvo que recebeu apoio e orientação através dos instrumentos de informações, consultorias, palestras e cursos disponibilizados pelo Sebrae/DF. Logo, considerando que a prorrogação do convênio se destinava a avaliar os resultados do projeto, não houve a devida justificativa para o pagamento de aluguel de equipamentos e consultores que (...) tiveram por finalidade possibilitar a implantação dos pontos de atendimento nas associações e não a avaliação dos impactos após essa implantação.
49.	A CGU verificou, ainda, que não foi realizada pesquisa de satisfação e aplicabilidade do projeto junto ao público alvo, ou seja, não foram executados os serviços atinentes à justificativa utilizada para a prorrogação da vigência do convênio (peça 1, p. 312) .
50.	Dessa forma, o Controle Interno concluiu que os pagamentos foram realizados durante o período de prorrogação sem que houvesse execução do que fora proposto e que tiveram por fundamento contratos cujo objeto foi concluído ainda no exercício de 2011.
51.	A situação relatada pela CGU foi endossada pelo Sebrae/DF quando da reanálise da prestação de contas do Convênio 9/2011 (Nota Técnica 7/2013, peça 2, p. 75-82; e Relatório do Tomador de Contas Especial 1/2014, peça 2, p. 426-442) .
52.	Vê-se, portanto, que o dano apontado nesta TCE referente ao pagamento de consultorias sem comprovação foi devido a dois motivos: despesas com duas unidades de atendimento previstas no plano de trabalho, mas que não foram instaladas; e despesas no período de prorrogação do convênio sem a contraprestação do serviço.
53.	De acordo com a Nota Técnica 7/2013, do Sebrae/DF, foram identificadas seis notas fiscais que se enquadraram na ocorrência relatada pela CGU (tabela à peça 2, p. 76-77) , todas emitidas em datas relativas ao período de vigência prorrogado, ou seja, em janeiro, fevereiro e março de 2012, no valor total de R$ 38.400,00. Nas descrições, as notas revelam tratar, resumidamente, de serviços de consultoria para a implantação dos pontos de atendimento.
54.	Conforme visto, os serviços de implantação de pontos de atendimento se encerraram em 2011, sendo que dois dos vinte previstos sequer foram instalados. Ademais, a vigência do convênio foi prorrogada para a prestação de serviços de avaliação do impacto dos atendimentos efetuados por esses pontos, e não para suas implantações. Logo, não há comprovação de que esses serviços foram executados pela FACI/DF, pois não houve instalação de pontos de atendimento no período de emissão desses documentos fiscais e, tampouco, trataram as despesas de itens previstos no termo aditivo ao convênio, qual seja, a prestação de serviços de avaliação do impacto dos atendimentos.
55.	Os argumentos apresentados pelos responsáveis, dessa forma, não prosperam: o fato de não terem sido repassados recursos durante a prorrogação não dispensa o convenente de comprovar a regular aplicação de valores anteriormente recebidos (item 'i') ; não há impedimentos para que o Sebrae/DF reveja atos praticados diante de indícios de irregularidades, tal como ocorrido no caso em apreço (item 'ii') ; não há correlação entre os documentos fiscais emitidos durante os meses de prorrogação da vigência e serviços de consultoria de instalação de pontos durante esse período, haja vista que os dezoito pontos foram instalados em 2011 (item 'iii') ; e o art. 70, parágrafo único, da Constituição Federal/1988 e o art. 5º, inciso I, da Lei 8.443/1992, definem que a jurisdição deste Tribunal abrange qualquer pessoa física, órgão ou entidade que utilize, guarde, gerencie ou administre dinheiros, bens e valores públicos, sendo, portanto, a responsabilidade da FACI/DF fixada pelo fato de ser a gestora dos recursos recebidos por meio do Convênio 9/2011 (item 'iv') .
Alegações
56.	Sobre as despesas com a locação de equipamentos e mobiliários sem contraprestação dos serviços, os responsáveis alegaram que o projeto de descentralização do atendimento do Sebrae/DF foi lançado oficialmente em maio de 2011 e que, desde então, os vinte pontos teriam começado a atender empresários e interessados das regiões administrativas do DF (peça 23, p. 39; peça 24, p. 38-39; e peça 26, p. 39) . Acrescentaram que também teriam sido realizadas cerimônias de lançamentos para cada localidade e que tais eventos teriam ocorrido ao longo dos meses subsequentes ao lançamento do projeto (peça 23, p. 39; peça 24, p. 39; e peça 26, p. 39) . Por fim, alegaram que todas as metas do convênio teriam sido cumpridas de junho a dezembro de 2011 porque os pontos já estariam funcionando desde o início de junho e com o acompanhamento do Sebrae/DF (peça 23, p. 39-40; peça 24, p. 39; e peça 26, p. 39-40) .
Análise
57.	Em contraponto ao que afirmaram os responsáveis, cabe repisar a constatação da CGU no Relatório 201204051 (peça 1, p. 311) : dos vinte pontos de atendimento previstos, somente foram lançados dezoito, haja vista que não houve a implantação do ponto na localidade "Recanto das Emas" e que foi instalado um único ponto para atender o "Sudoeste" e o "Cruzeiro". Assim, as despesas com locação de equipamentos e mobiliários para dois pontos de atendimento foram indevidas, resultando em dano.
58.	A CGU também observou que, mesmo para os demais dezoito pontos de atendimento, houve gastos com equipamentos e mobiliários indevidos. Isso porque todos os valores com locação foram pagos desde junho de 2011, mas os lançamentos físicos ocorreram da seguinte forma: dez pontos no mês de junho/2011, dois pontos no mês de julho/2011, dois pontos no mês de agosto/2011, três pontos no mês de setembro/2011 e um ponto no mês de novembro/2011 (peça 1, p. 311-312) . A constatação da CGU é clara ao afirmar que, fisicamente, a inauguração dos pontos se deu dessa forma. Os responsáveis não trouxeram elementos que corroborassem a afirmação de que todos os pontos teriam sido instalados e começado a funcionar desde junho/2011.
59.	O relato da CGU foi confirmado pelo Sebrae/DF, conforme o Parecer Técnico 7/2013 (peça 2, p. 75-82) , que reanalisou a prestação de contas do convênio, e o Relatório do Tomador de Contas Especial 1/2014 (peça 2, p. 426-442) . Segundo tabela disposta no primeiro documento (peça 2, p. 78) , os gastos com locação de equipamentos e mobiliário sem justificativa somaram R$ 131.600,00. Não devem ser acatados, portanto, os argumentos dos responsáveis quanto a esse item.
Alegações
60.	Acerca do pagamento de consultorias com rendimentos da aplicação financeira sem justificativa, os responsáveis argumentaram que, com a prorrogação do convênio por meio de termo aditivo, não haveria impedimentos para que o programa de atendimento descentralizado continuasse em 2012 e que, dessa forma, o Sebrae/DF teria sido favorável à realização dessa despesa (peça 23, p. 40-41; peça 24, p. 40-41; e peça 26, p. 40-41) .
Análise
61.	Conforme apontado pelo Sebrae/DF, no Parecer Técnico 7/2013 (peça 2, p. 79) , foram efetuados o pagamento de duas notas fiscais de consultorias por meio dos rendimentos da aplicação financeira, no total de R$ 6.500,00. As notas foram emitidas em fevereiro e março de 2012.
62.	Como já afirmado anteriormente, a prorrogação da vigência do convênio foi motivada para a realização de serviços de avaliação do impacto dos atendimentos efetuados pelos pontos, e não para suas implantações. Ademais, a CGU relatou que esses serviços, pactuados para o período prorrogado, sequer foram prestados.
63.	Portanto, os pagamentos referentes a essas notas fiscais não servem para comprovar a prestação de serviços no âmbito do convênio, devendo ser rejeitadas as alegações apresentadas pelos responsáveis.
Alegações
64.	Com relação à existência de documentos fiscais emitidos de forma genérica, os responsáveis afirmaram que todas as notas teriam sido preenchidas em conformidade ao plano de trabalho e que teriam obtido o aceite e sido aprovadas pelo Sebrae/DF, por meio da análise da prestação de contas (peça 23, p. 42-43; peça 24, p. 42; e peça 26, p. 42) .
65.	Alegaram que, com a reanálise da prestação de contas, teriam apresentado "notas de correção de documento fiscal", mas que, em nova análise pelo Sebrae/DF, tais notas foram recusadas por não conterem a identificação dos representantes legais das empresas (peça 23, p. 44; peça 24, p. 43-44; e peça 26, p. 43-44) . Por fim, juntaram a estes autos cópias de retificação das notas com vistas a sanar a pendência apontada (peça 23, p. 153-178; peça 24, p. 182-207; e peça 33) , as quais, segundo alegam, foram também juntadas como defesa no processo judicial movido contra a FACI/DF pelo Sebrae/DF.
Análise
66.	Segundo a CGU, a FACI/DF apresentou notas fiscais preenchidas de forma genérica, no valor total de R$ 280.000,00, impedindo a comprovação de que fossem relacionadas a eventuais serviços prestados no Convênio 9/2011. Ao reanalisar a prestação de contas, o Sebrae/DF, por meio da Nota Técnica 7/2013 (peça 2, p. 75-82) , concluiu que o total não comprovado foi, na verdade, R$ 148.400,00, pois algumas das despesas questionadas já estariam incluídas em outros apontamentos feitos pela CGU, evitando-se, assim, o cálculo em duplicidade dessas notas no débito.
67.	Em resposta aos questionamentos efetuados pela Nota Técnica 7/2013, a FACI/DF encaminhou "notas de correção" dos documentos fiscais relacionados pela CGU. Todavia, o Sebrae/DF, ao analisar os documentos por meio da Nota Técnica 15/2013 (peça 2, p. 91-103) , assim se posicionou:
Ao analisar as cartas de correção, percebe-se que em nenhuma delas consta carimbo ou nome por extenso do responsável pela empresa emitente, não sendo possível a identificação do responsável pela veracidade das informações.
Entende-se que as cartas de correção referentes às notas fiscais nº 26, 29, 31, 32, 36, 38, 46, 47, 50 e 77 da empresa Holding Sette Blue que constam apenas rubrica do responsável pela empresa emitente, da forma como se encontram, não devem ser aceitas pelo Sebrae/DF.
68.	Dessa forma, manteve-se o débito apurado quando da emissão do Relatório do Tomador de Contas Especial 1/2014 (peça 2, p. 426-442) .
69.	Nos documentos carreados a estes autos pelos responsáveis (peça 23, p. 153-178; peça 24, p. 182-207; e peça 33) , verifica-se que a pendência apontada pelo Sebrae/DF foi saneada, posto que todas as notas de correção contêm a identificação do responsável pela empresa emitente. Por meio de consulta à base de dados da Receita Federal do Brasil, confirma-se que o nome é, de fato, do sócio proprietário da empresa emitente, Holding Sette Blue Comércio Eletrônico e Serviços Ltda.
70.	À parte as falhas formais relacionadas ao preenchimento genérico e à ausência de identificação do responsável pela empresa emitente, deve-se considerar que não foram apontados, tanto pela CGU quanto pelo Sebrae/DF, indícios ou evidências de que os serviços relacionados a essas notas fiscais não tenham sido executados. Destarte, considerando sanadas as falhas formais, propõe-se acolher as alegações de defesa apresentadas pelos responsáveis quanto ao débito apontado de R$ 148.400,00.
Alegações
71.	Aduziram os responsáveis que não teria ocorrido nexo de causalidade entre a conduta e o resultado ilícito, bem como culpabilidade:
i) a CGU teria entendido que a falta de detalhamento do plano de trabalho elaborado e assinado pelos gestores e diretores do Sebrae/DF teriam causado os erros cometidos na prestação de contas (peça 23, p. 42-43; peça 24, p. 45; e peça 26, p. 45-46) ;
ii) a responsabilidade pela elaboração do plano de trabalho e pela quantificação dos valores a serem gastos no convênio seria exclusiva dos técnicos e diretores do Sebrae/DF (peça 23, p. 46-47; peça 24, p. 46; e peça 26, p. 47) ;
iii) caberia aos gestores e diretores do Sebrae/DF a devolução de valores, haja vista o descumprimento do Acórdão 1087/2009-TCU-Plenário e das normas internas, bem como a recomendação da CGU pela aprovação com ressalva de suas contas (peça 23, p. 47-49; peça 24, p. 46-48; e peça 26, p. 48-50) ; e,
iv) a FACI/DF teria cumprido todas as exigências do plano de trabalho, executado conforme o estipulado no documento e prestado contas no prazo estabelecido, obtendo a aprovação pelo Sebrae/DF (peça 23, p. 49-51; peça 24, p. 49-52; e peça 26, p. 50-52) .
Análise
72.	Como partícipe do convênio, não pode a FACI/DF e os eventuais gestores do convênio pela entidade se eximirem das irregularidades detectadas na execução do objeto. Como já afirmado, por tratar o convênio de instrumento celebrado em regime de mútua colaboração, o plano de trabalho foi assinado pelas duas partes, Sebrae/DF e FACI/DF. Ainda assim, as irregularidades apontadas nesta TCE estão relacionadas à fase de execução do convênio, consubstanciadas na não comprovação da regular aplicação de parte dos recursos recebidos. A fixação de itens de despesa no plano de trabalho, por si só, não configura o dano ao erário; é a conduta no manejo dos recursos correlacionada ao resultado ilícito produzido que permite identificar o dano ocorrido e a responsabilidade pela sua prática.
73.	Assim, embora os responsáveis tenham permeado a defesa com a tese de que a responsabilidade pelo dano deveria recair aos gestores e diretores do Sebrae/DF, haja vista que teriam aprovado o plano de trabalho, o aditivo de prorrogação da vigência e a prestação de contas, tal alegação não deve prosperar.
Alegações
74.	Na conclusão da defesa, os responsáveis solicitaram que o fato de o Sebrae/DF ter aprovado plano de trabalho deficiente e de a sindicância interna ter culminado com a pena de advertência aos gestores/dirigentes seja tratado como denúncia por este Tribunal (peça 23, p. 53-60; peça 24, p. 53-59; e peça 26, p. 54-61) .
Análise
75.	Conforme já informado, as questões atinentes aos gestores do Sebrae/DF, relatadas pela CGU, foram objeto de determinação deste Tribunal por meio do subitem 1.7.2 do Acórdão 2327/2014-TCU-Primeira Câmara, in verbis:
1.7.2 apure a responsabilidade pela aprovação da prestação de contas dos Convênios 007/2011, 009/2011 e 013/2011, sem a comprovação de que a execução de seus objetos tenha ocorrido de maneira regular e de que os regulamentos internos aplicáveis à espécie tenham sido observados.
76.	A determinação supra foi monitorada e considerada cumprida por meio do Acórdão 5842/2015-TCU-Primeira Câmara, retificado pelo Acórdão 6875/2015-TCU-Primeira Câmara (TC Processo 020.557/2015-9) . Destarte, e tendo em vista que os responsáveis não trouxeram fatos novos, não há motivos para que o Tribunal receba, por meio de denúncia, questões já conhecidas e tratadas em processo de controle externo específico.
Alegações do Sr. Manoel Valdeci
77.	O Sr. Manoel Valdeci, além do teor semelhante ao apresentado pelos demais defendentes, FACI/DF e Sr. Jair José, trouxe alegações complementares, conforme resumo a seguir:
i) alegou que não deveria figurar no pólo passivo do processo, pois exercia, à época, o cargo de Vice-Presidente da FACI/DF e, nessa condição, assinou o termo de convênio em função da ausência circunstancial do Presidente por motivo de viagem internacional (peça 26, p. 2) ;
ii) defendeu que não teria atuado com gestor do convênio e, tampouco, assinado qualquer cheque da entidade ou da conta do convênio (peça 26, p. 2-3) ; e,
iii) em três ocasiões teria solicitado informação à FACI/DF e ao Sebrae/DF sobre o andamento do convênio, pois não teria acesso à movimentação financeira do ajuste, sem que tivesse obtido qualquer resposta (peça 26, p. 3; e peça 34) .
Análise
78.	A responsabilidade do Sr. Manoel Valdeci foi fixada no item IV do Relatório Tomador de Contas Especial (peça 2, p. 429-430) , elaborado pelo Sebrae/DF, tendo o responsável atuado como signatário do convênio (peça 1, p. 141) , bem como do termo aditivo (peça 1, p. 145) .
79.	A Súmula TCU 286 fixou a responsabilidade da pessoa jurídica de direito privado destinatária de transferências voluntárias de recursos federais feitas com vistas à consecução de uma finalidade pública solidariamente com seus administradores pelos danos causados ao erário na aplicação desses recursos. Deve-se, portanto, demonstrar que houve conduta por parte dos administradores da entidade para a prática de dano para que seja estabelecida a responsabilização solidária.
80.	Embora o Sr. Manoel Valdeci tenha firmado, na qualidade de Vice-Presidente da FACI/DF, o termo de convênio e o termo aditivo (peça 1, p. 141 e 145) , não há elementos nos autos que demonstrem que o responsável atuou como gestor do convênio pela entidade. Ao contrário, a cláusula oitava do termo de convênio designou como gestor do convênio pela FACI/DF, o Sr. Jozé Tomás do Nascimento, então diretor financeiro (peça 1, p. 137) . Por sua vez, a cláusula segunda do termo aditivo ao Convênio 9/2011 estabeleceu como gestor do ajuste para o período de prorrogação da vigência, o Sr. Jair José da Silveira Júnior.
81.	Demais documentos acostados aos autos (recibos, extratos, notas fiscais e outros) relacionados à execução e prestação de contas corroboram que os gestores do Convênio 9/2011 foram os Srs. Jozé Tomás e Jair José (peça 1, p. 239, 253 e 271-277; peça 2, p. 39-49, 55-65 e 71-72; e peça 33, p. 10-35) .
82.	Portanto, apesar de signatário do termo de convênio e do termo aditivo, não é possível estabelecer correlação entre a conduta do Sr. Manoel Valdeci e o dano apurado nas presentes contas. Propõe-se o acolhimento das alegações de defesa quanto ao responsável.
Delimitação da responsabilidade do Sr. Jair José
83.	Como visto, o Sr. Jair José atuou como gestor do Convênio 9/2011, por parte da FACI/DF, com a assinatura do termo aditivo ao ajuste, o qual prorrogou a vigência até 31/3/2012 (peça 1, p. 143-145) , sendo que, no período anterior a essa data (13/4/2011 a 31/12/2011) , o responsável pela gestão era o Sr. Jozé Tomás.
84.	Destarte, quanto ao Sr. Jair José, deve ser delimitada a responsabilidade pelo dano apurado no que concerne ao período de 1/1/2012 a 31/3/2012, isto é, adstrita ao pagamento por consultorias no período de prorrogação de vigência do convênio, no valor original de R$ 44.900,00, quando não foram instalados novos pontos de atendimento e estava prevista, na verdade, a realização de serviço de avaliação de impacto dos atendimentos efetuados.
b) Alegações de defesa do Sr. José Sobrinho Barros (peça 25) 
85.	O responsável afirmou que o Convênio 9/2011 foi assinado pelos então Vice-Presidente, Sr. Manoel Valdeci, e Diretor Financeiro Adjunto, Sr. Jair José (peça 25, p. 2) . Argumentou que não teria omitido qualquer informação na prestação de contas e que esta teria sido aprovada pelo Sebrae/DF (peça 25, p. 3) .
86.	Alegou que a responsabilidade pelas inconsistências do plano de trabalho deveria ser imputada aos gestores do Sebrae/DF e que a FACI/DF teria realizado um projeto piloto apresentado pelo concedente e, dessa forma, caberia àquele maior zelo na gestão do convênio (peça 25, p. 3-4) .
87.	Concluiu que a FACI/DF teria apresentado toda a documentação exigida na prestação de contas e que o estatuto da entidade isentaria de culpa os membros que tenham exercido cargos (peça 25, p. 5) .
Análise
88.	 O convênio é um instrumento celebrado em regime de mútua cooperação, haja vista que ambos partícipes têm interesse na execução do objeto. No Convênio 9/2011, a FACI/DF figurou como entidade convenente, ou seja, recebeu recursos do Sebrae/DF para a execução do objeto proposto, bem como apresentou contrapartida financeira com o mesmo fim. Nesse caso, sujeita-se a entidade à regra insculpida no art. 70, parágrafo único, da Constituição Federal/1988 e no art. 5º, inciso I, da Lei 8.443/1992, segundo a qual a jurisdição deste Tribunal abrange qualquer pessoa física, órgão ou entidade que utilize, guarde, gerencie ou administre dinheiros, bens e valores públicos. Logo, não procede a alegação de que a FACI/DF não teria responsabilidade pelo gerenciamento dos recursos públicos recebidos do Sebrae/DF.
89.	Também não deve prosperar o argumento de que a aprovação da prestação de contas pelo Sebrae/DF isentaria a entidade, pois pode o concedente rever seus atos diante de fatos novos, como ocorreu no presente caso com a emissão do relatório da CGU. O próprio item 1.7.3 do Acórdão 2327/2014-TCU-Primeira Câmara determinou ao Sebrae/DF que reanalisasse a prestação de contas do Convênio 9/2011 com base nas constatações do Controle Interno.
90.	Ressalte-se que o débito não é decorrente do plano de trabalho do Convênio 9/2011 firmado entre as entidades, mas da ausência de comprovação da regular aplicação dos recursos repassados no âmbito do ajuste. Assim, não cabe arguir responsabilidades pelo dano por conta de eventuais impropriedades naquele documento.
91.	Quanto à responsabilidade individual do Sr. José Sobrinho, embora exercesse a presidência à época da vigência do Convênio 9/2011, não há elementos nos autos que demonstrem que o responsável atuou como gestor do convênio pela entidade. Conforme já relatado, a cláusula oitava do termo de convênio designou como gestor do convênio pela FACI/DF, o Sr. Jozé Tomás do Nascimento, então diretor financeiro (peça 1, p. 137) . Por sua vez, a cláusula segunda do termo aditivo ao Convênio 9/2011 estabeleceu como gestor do ajuste para o período de prorrogação da vigência, o Sr. Jair José da Silveira Júnior.
92.	Assim, não sendo possível estabelecer correlação entre conduta do Sr. José Sobrinho e o dano apurado nas presentes contas, propõe-se o acolhimento das alegações de defesa apresentadas pelo responsável.
c) Alegações de defesa do Sr. Jozé Tomas do Nascimento (peças 41-42) 
93.	Defendeu que o Sebrae/DF também deveria responder por eventual dano decorrente do Convênio 9/2011 por ter responsabilidade na fiscalização da execução e por ter se juntado à FACI/DF para os mesmos interesses e objetivos (peça 41, p. 4) . Nessa mesma esteira, citou que o Acórdão 2327/2014-TCU-Primeira Câmara determinou ao Sebrae/DF que apurasse a responsabilidade pela aprovação da prestação de contas do convênio (peça 41, p. 4) . Alegou que o Sebrae/DF não teria realizado as apurações internas e que, dessa forma, seriam indevidas a instauração de tomada de contas especiais e a responsabilização dos dirigentes da FACI/DF (peça 41, p. 5) .
94.	Quanto às notas fiscais emitidas de forma genérica, o responsável argumentou que teria ocorrido o recolhimento fiscal ao Estado e que, portanto, não teria ocorrido desvio (peça 41, p. 5) . Sobre os pagamentos a consultorias e locação de equipamentos mobiliários solicitou que fossem intimados os favorecidos (peça 41, p. 6) . Acrescentou que o Sebrae/DF teria informado, em resposta a questionamentos da CGU, que não haveria prejuízo financeiro a ser ressarcido pela FACI/DF (peça 41, p. 6) .
95.	Alegou que teria se afastado da Diretoria Financeira da FACI/DF durante o período de prorrogação da vigência do Convênio 9/2011, sobre o qual recairiam as irregularidades apuradas nesta TCE (peça 41, p. 7) .
96.	Aduziu que não teria havido individualização da conduta dos responsáveis nesta TCE, impedindo o exercício da ampla defesa e do contraditório (peça 41, p. 7) .
97.	O Sr. Jozé Tomas requereu a exclusão de sua responsabilidade ao alegar que não teria conhecimento na área de economia, gestão pública e que, portanto, não teria qualificação técnica para executar convênios (peça 41, p. 9) . Acrescentou que, na condição de Diretor Financeiro da FACI/DF, não teria tido ingerência administrativa no acompanhamento das atividades relacionadas ao Convênio 9/2011 e que o estatuto da entidade não dispunha ao ocupante do cargo a função de contratar empresas, mas de assinar, em conjunto com o presidente, os cheques, títulos e contratos (peça 41, p. 10) . Alegou que não teria poderes/deveres estatutários de supervisão, orientação e execução de convênio (peça 41, p. 13) .
98.	Defendeu a inclusão do Sebrae/DF e seus dirigentes como responsáveis solidários nesta TCE, pois teriam atuado na supervisão da execução do convênio e aprovado as prestações de contas (peça 41, p. 13-14) . Mencionou que cláusulas do convênio estabeleciam as atividades sob controle do Sebrae/DF: redirecionar ações quando necessário; designar o empregado responsável para cumprir e fazer cumprir as cláusulas do convênio; e exercer controle e fiscalização sobre a execução do projeto (peça 41, p. 16) .
99.	O responsável aduziu que teria agido como autorizador de desembolsos do Convênio 9/2011 em razão de seu cargo de Diretor Financeiro da FACI/DF e que haveria a designação de gestor específico para o convênio conforme cláusula do termo do ajuste (peça 41, p. 15) .
100.	Concluiu que o mero vício formal não deveria sobreviver à verdade material, posto que prestação de contas já teria sido aprovada pelo Sebrae/DF e que o objeto do convênio fora efetivamente executado (peça 41, p. 17) .
Análise
101.	Como já analisado nas alegações dos demais responsáveis, não há como afastar a responsabilidade da FACI/DF pelo dano na execução do Convênio 9/2011. A entidade foi a beneficiária dos recursos públicos repassados pelo Sebrae/DF e, dessa forma, segundo o art. 70, parágrafo único, da Constituição Federal/1988 e o art. 5º, inciso I, da Lei 8.443/1992, está inserida na jurisdição deste Tribunal. Deveria a entidade convenente comprovar a boa e regular aplicação do total dos recursos recebidos, o que não ocorreu no presente caso.
 102.	Nessa mesma esteira, não cabe a responsabilização do Sebrae/DF e seus gestores pelo dano apurado nestas contas, posto que a FACI/DF foi a beneficiária e gerenciadora dos recursos abrangidos pelo Convênio 9/2011. As ocorrências relatadas pela CGU e que envolveram gestores do Sebrae/DF foram devidamente tratadas e monitoradas no âmbito do processo de contas anual daquela entidade, conforme os Acórdãos 2.327/2014, 5.842/2015 e 6.875/2015, todos da 1ª Câmara deste Tribunal, e não estão diretamente relacionadas à prática de dano apurada nestas contas.
103.	Deve-se ressaltar, ainda, que não há impedimento para que o Sebrae/DF, como entidade concedente no Convênio 9/2011, reveja os atos praticados, inclusive as aprovações de prestação de contas parcial ou final, em vista de irregularidades apontadas pelo Controle Interno ou por este Tribunal. O próprio item 1.7.3 do Acórdão 2327/2014-TCU-Primeira Câmara determinou ao Sebrae/DF que reanalisasse a prestação de contas do Convênio 9/2011 com base nas constatações da CGU quando do exame das contas anuais da entidade referentes ao exercício de 2011.
104.	Sobre as notas fiscais emitidas de forma genérica, não foram questionados os recolhimentos fiscais delas decorrentes, mas se estariam, de fato, relacionadas a serviços prestados no âmbito do Convênio 9/2011, haja vista que a ausência de detalhamento impedia essa verificação. Quanto aos pagamentos de consultorias e de locação de equipamentos mobiliários, cabe à FACI/DF, como gestora dos recursos recebidos por força do Convênio 9/2011, e não aos favorecidos, comprovar a regularidade dessas despesas. As alegações trazidas pelo responsável não foram capazes de elucidar essas questões.
105.	Também não procede a alegação de que teria havido cerceamento ao direito de ampla defesa e contraditório nas presentes contas. Os ofícios de citação foram encaminhados de forma individualizada, contendo a identificação do responsável, a conduta, a irregularidade e a quantificação do débito (peças 10 a 14) . Ademais, também foram encaminhadas cópias, aos responsáveis, do Relatório do Tomador de Contas emitido pelo Sebrae/DF e da instrução (peça 7) elaborada nestes autos, a qual contém a matriz de responsabilização referente ao dano apurado (peça 7, p. 10-13) .
106.	O responsável não trouxe documentos a fim de comprovar que teria se afastado da diretoria financeira da FACI/DF durante o período de prorrogação da vigência do Convênio 9/2011. Todavia, deve-se fazer algumas considerações a respeito do período a que se referem os atos que resultaram em dano e à atuação ou não do responsável nesse entrementes.
107.	De acordo com a Cláusula Oitava do Termo do Convênio 9/2011, o Sr. Jozé Tomas foi designado como gestor executivo, por parte da FACI/DF, pelo cumprimento das cláusulas do ajuste (peça 1, p. 137) . Diferentemente do que alega, o responsável não era, dessa forma, mero autorizador de desembolsos no âmbito do convênio, mas o gestor responsável pela execução do objeto. Com o termo aditivo, celebrado em 22/12/2011, a mencionada cláusula foi alterada, passando o Sr. Jair José da Silveira Júnior a ser o novo gestor do convênio, por parte da FACI/DF (peça 1, p. 145) . A responsabilidade do Sr. Jozé Tomás fica, portanto, delimitada até a data de 31/12/2011, quando passou a vigorar o prazo de prorrogação do Convênio 9/2011, que findou em 31/3/2012.
108.	O dano apontado nesta TCE é devido às seguintes irregularidades: (i) pagamento de consultorias sem justificativas; (ii) locação de equipamentos de informática e mobiliários de escritório sem a contraprestação dos serviços; e (iii) notas fiscais emitidas de forma genérica, impedindo a comprovação de que trataram de gastos realizados no âmbito do convênio.
109.	Segundo a Nota Técnica 7/2013 (peça 2, p. 75-82) , emitida pelo Sebrae/DF, a primeira irregularidade está relacionada a oito notas fiscais, no valor total de R$ 44.900,00 (tabelas à peça 2, p. 76-77 e 79) . Todas foram emitidas em 2012, no período de prorrogação de vigência, quando, de acordo com a CGU, não houve mais a prestação de serviços de consultoria no âmbito do Convênio 9/2011, pois não foram instalados novos pontos de atendimento (peça 1, p. 312) . Além disso, a vigência do convênio foi prorrogada para a prestação de serviços de avaliação do impacto dos atendimentos efetuados por esses pontos, e não para suas implantações. Como o responsável, Sr. Jozé Tomás, não exerceu a função de gestor executivo do convênio nesse período, propõe-se, portanto, acatar as alegações de defesa quanto ao débito no valor original de R$ 38.400,00.
110.	Quanto à segunda irregularidade, foram realizadas despesas desde junho/2011 com a locação de equipamentos e mobiliário para todos os pontos de atendimento previstos no convênio, embora vários somente tenham sido instalados de forma esparsa ao longo do ano (peça 1, p. 312) . Além disso, a CGU relatou que dois dos vinte pontos de atendimento previstos sequer foram instalados, mas ainda assim foram realizadas despesas com a locação de equipamentos e mobiliário para esses pontos (peça 1, p. 311-312) . Tratam-se, portanto, de pagamentos realizados indevidamente em 2011, antes da prorrogação da vigência do convênio, quando o Sr. Jozé Tomas figurava como gestor da FACI/DF responsável pela execução do ajuste. A Nota Técnica 7/2013 do Sebrae/DF identificou que os pagamentos devidos a essa irregularidade somaram o valor original de R$ 131.600,00. Destarte, não cabe o acolhimento das alegações de defesa apresentadas quanto a esse item.
111.	Por fim, a Nota Técnica 7/2013 do Sebrae/DF identificou que as notas fiscais emitidas com preenchimento genérico, sem que demonstrassem tratar de serviços relacionados ao objeto do Convênio 9/2011, somaram o valor total original de R$ 148.400,00 (peça 2, p. 80-81) . Conforme visto anteriormente nesta instrução, a entidade convenente e seus gestores apresentaram, em alegações de defesa, notas de correção desses documentos fiscais, contendo a descrição dos serviços e a devida identificação do responsável pela empresa emitente, sanando a irregularidade apontada. Assim, em consonância ao art. 161 do Regimento Interno do TCU, cabe aproveitar a defesa apresentada por demais responsáveis nestes autos ao Sr. Jozé Tomás, afastando sua responsabilidade pelo débito apontado quanto à emissão de notas fiscais genéricas.
CONCLUSÃO
112.	A presente TCE foi instaurada em virtude da impugnação parcial de despesas do Convênio 9/2011, celebrado entre o Sebrae/DF (concedente) e a FACI/DF (convenente) , no valor de R$ 489.600,00, cujo objeto era a "parceria entre o Sebrae/DF e a FACI/DF no estabelecimento de condições de cooperação técnica financeira visando à implantação no Distrito Federal do "Projeto Piloto de Descentralização do Atendimento do Sistema Sebrae".
113.	Segundo apurações nestas contas, o débito decorreu das seguintes irregularidades: (i) ausência de documentação comprobatória de pagamento de consultorias sem justificativas, no valor original de R$ 38.400,00; (ii) ausência de documentação comprobatória de pagamento de locação de equipamentos e mobiliários sem contraprestação de serviços, no valor original de R$ 131.600,00; (iii) ausência de documentação comprobatória de pagamento de consultorias, com rendimento da aplicação financeira, sem justificativa, no valor original de R$ 6.500,00; e (iv) ausência de documentação comprobatória de pagamento de documentos fiscais emitidos de forma genérica, no valor original de R$ 148.400,00.
114.	A análise precedente demonstrou que não há elementos nos autos que indiquem que os responsáveis, Sr. José Sobrinho Barros, então presidente da FACI/DF, Sr. Manoel Valdeci, então vice-presidente da FACI/DF, tenham atuado na gestão dos recursos recebidos por meio do Convênio 9/2011. Propõe-se, portanto, que suas contas sejam julgadas regulares, dando-se quitação plena.
115.	Por outro lado, evidenciou-se, conforme cláusulas do termo do convênio e do termo aditivo, que o Sr. Jozé Tomás atuou como gestor do Convênio 9/2011 no período de 13/4/2011 a 31/12/2011 e o Sr. Jair José, no período de 1/1/2012 a 31/3/2012. Assim, as responsabilidades devem ser adstritas aos respectivos períodos de exercício do encargo de gestor do convênio.
116.	Com relação à ausência de documentação comprobatória de pagamento de consultorias sem justificativas, inclusive com rendimentos da aplicação financeira (itens 'i' e 'iii') , as alegações apresentadas não foram capazes de elidir a irregularidade. As despesas foram realizadas no período de prorrogação da vigência, em 2012, quando não houve a instalação de novos pontos de atendimento e a execução de serviços prevista era somente para a avaliação do impacto dos atendimentos realizados anteriormente. Destarte, tendo em vista que não constam dos autos elementos que permitam reconhecer a boa-fé do responsável, Sr. Jair José, gestor do Convênio 9/2011 nesse período, propõe-se que suas contas sejam julgadas irregulares, nos termos do art. 202, § 6º, do RI/TCU, com a imputação do débito no valor original de R$ 44.900,00, atualizado monetariamente e acrescido de juros de mora, nos termos do art. 202, § 1º do RI/TCU, solidariamente à FACI/DF, com a aplicação da multa prevista no art. 57 da Lei 8.443/1992.
117.	Também não foi elidida a irregularidade quanto aos pagamentos pela locação de equipamentos e mobiliários (item 'ii') . Embora os pontos de atendimento tenham sido inaugurados de forma esparsa ao longo do ano de 2011, as despesas para todos os pontos foram efetuadas desde junho/2011. Além disso, essas despesas também foram realizadas para dois pontos de atendimento que sequer foram implantados. Tendo em vista que não constam dos autos elementos que permitam reconhecer a boa-fé do responsável, Sr. Jozé Tomás, gestor do Convênio 9/2011 nesse período, propõe-se que suas contas sejam julgadas irregulares, nos termos do art. 202, § 6º, do RI/TCU, com a imputação do débito no valor original de R$ 131.600,00, atualizado monetariamente e acrescido de juros de mora, nos termos do art. 202, § 1º do RI/TCU, solidariamente à FACI/DF, com a aplicação da multa prevista no art. 57 da Lei 8.443/1992.
118.	Por fim, no que se refere à ausência de comprovação de pagamentos relacionados a documentos fiscais emitidos de forma genérica, as alegações apresentas nestes autos foram capazes de elidir a irregularidade apontada. À parte as falhas formais no preenchimento, não há indícios de que os serviços referentes a essas notas não tenham sido prestados. Logo, propõe-se o acolhimento das alegações de defesa apresentadas quanto a essa irregularidade, no valor original de R$ 148.400,00, aproveitando-se a todos os responsáveis, consoante o art. 161 do Regimento Interno do TCU.
PROPOSTA DE ENCAMINHAMENTO
119.	Diante do exposto, submetemos os autos à consideração superior, propondo ao Tribunal:
a) com fundamento nos arts. 1º, inciso I, 16, inciso I, 17 e 23, inciso I, da Lei 8.443/1992 c/c os arts. 1º, inciso I, 207 e 214, inciso I, do Regimento Interno, que sejam julgadas regulares as contas do Sr. José Sobrinho Barros (CPF XXX.254.841-XX) e do Sr. Manoel Valdeci Machado Elias (CPF XXX.653.381-XX) , dando-lhes quitação plena;
b) com fundamento nos arts. 1º, inciso I, 16, inciso III, alínea 'c', e § 2º da Lei 8.443/1992 c/c os arts. 19 e 23, inciso III, da mesma Lei, e com os arts. 1º, inciso I, 209, inciso III, e § 5º, 210 e 214, inciso III, do Regimento Interno, que sejam julgadas irregulares as contas do Sr. Jozé Tomás do Nascimento (CPF XXX.476.223-XX) , na condição de gestor do Convênio 9/2011 no período de 13/4/2011 a 31/12/2011, do Sr. Jair José da Silveira Júnior (CPF XXX.189.701-XX) , na condição de gestor do Convênio 9/2011 no período de 1/1/2012 a 31/3/2012, e da Federação das Associações Comerciais e Industriais do DF (38.050.233/0001-71) , e condená-los, em solidariedade, ao pagamento das quantias a seguir especificadas, com a fixação do prazo de quinze dias, a contar das notificações, para comprovarem, perante o Tribunal (art. 214, inciso III, alínea "a", do Regimento Interno) , o recolhimento das dívidas aos cofres do Sebrae/DF, atualizadas monetariamente e acrescidas dos juros de mora, calculados a partir das datas discriminadas, até a data dos recolhimentos, na forma prevista na legislação em vigor, abatendo-se, na oportunidade, os valores já ressarcidos:
b.1) Sr. Jozé Tomás do Nascimento (CPF XXX.476.223-XX) e Federação das Associações Comerciais e Industriais do DF (38.050.233/0001-71) :
	VALOR ORIGINAL (R$) 
	DATA DA OCORRÊNCIA

	131.600,00
	24/5/2011

Valor atualizado até 25/8/2016: R$ 188.148,52
b.2) Sr. Jair José da Silveira Júnior (CPF XXX.189.701-XX) e Federação das Associações Comerciais e Industriais do DF (38.050.233/0001-71) :
	VALOR ORIGINAL (R$) 
	DATA DA OCORRÊNCIA

	44.900,00
	9/12/2011

Valor atualizado até 25/8/2016: R$ 62.527,74
c) aplicar ao Sr. Jozé Tomás do Nascimento (CPF XXX.476.223-XX) , ao Sr. Jair José da Silveira Júnior (CPF XXX.189.701-XX) e à Federação das Associações Comerciais e Industriais do DF (38.050.233/0001-71) , individualmente, a multa prevista no art. 57 da Lei 8.443/1992 c/c o art. 267 do Regimento Interno, fixando-lhes o prazo de 15 (quinze) dias, a contar das notificações, para comprovarem, perante o Tribunal (art. 214, inciso III, alínea "a", do Regimento Interno) , o recolhimento das dívidas aos cofres do Tesouro Nacional, atualizadas monetariamente desde a data do acórdão que vier a ser proferido até a dos efetivos recolhimentos, se forem pagas após o vencimento, na forma da legislação em vigor;
d) autorizar, caso requerido, com base no art. 26 da Lei 8.443/1992, o parcelamento das dívidas em até 36 (trinta e seis) parcelas mensais e sucessivas, esclarecendo aos responsáveis que a falta de pagamento de qualquer parcela importará no vencimento antecipado do saldo devedor (art. 217, § 2º, inciso II, do RI/TCU) , sem prejuízo das demais medidas legais;
e) autorizar, desde logo, nos termos do art. 28, inciso II, da Lei 8.443/1992, a cobrança judicial das dívidas caso não atendidas as notificações;
f) remeter cópia do acórdão que vier a ser proferido, bem como do relatório e voto que o fundamentarem, ao Procurador-Chefe da Procuradoria da República no Distrito Federal, nos termos do art. 16, § 3º, da Lei 8.443/1992, para as providências que entender cabíveis; e
g) dar ciência da deliberação a ser proferida aos responsáveis e ao Sebrae/DF."

8.1. Francisco Bezerra Marrocos (2469/OAB-DF) e outros, representando Federação das Associações Comerciais e Industriais do DF.  
8.2. Alexandre Garcia da Costa Jose Jorge (14.428/OAB-DF), representando Jozé Tomas do Nascimento.  
8.3. Vanessa Maria Borges (21484/OAB-DF) e outros, representando Serviço de Apoio Às Micro e Pequenas Empresas do Distrito Federal.

Subprocurador-Geral Paulo Soares Bugarin.

TOMADA DE CONTAS ESPECIAL. CONVÊNIO ENTRE O SEBRAE/DF E A FACI/DF PARA IMPLANTAÇÃO DO PROJETO PILOTO DE DESCENTRALIZAÇÃO DO ATENDIMENTO DO SISTEMA SEBRAE NO DF. IRREGULARIDADES NA EXECUÇÃO DA AVENÇA. CONTAS REGULARES DE DOIS RESPONSÁVEIS. CONTAS IRREGULARES DE OUTROS DOIS. DÉBITOS E MULTAS.

TOMADA DE CONTAS ESPECIAL (TCE)

Secretaria de Controle Externo do Desenvolvimento Econômico (SecexDesen).

Trata-se de tomada de contas especial, instaurada pelo Serviço de Apoio às Micro e Pequenas Empresas do Distrito Federal (Sebrae/DF) , em desfavor de José Sobrinho Barros, Presidente da Federação das Associações Comerciais e Industriais do DF (Faci/DF) ; Manoel Valdeci Machado Elias, Vice-Presidente da Faci/DF; Jair José da Silveira Júnior, Diretor Financeiro Adjunto da Faci/DF; e Jozé Tomás do Nascimento, Diretor Financeiro da Faci/DF, em razão da impugnação parcial de despesas do Convênio de Cooperação Técnica e Financeira 9/2011 (peça 1, p. 129-141) , cujo objeto foi a implantação, no Distrito Federal (DF) , do "Projeto Piloto de Descentralização do Atendimento do Sistema Sebrae", por meio da instalação de vinte pontos de atendimento nas Regiões Administrativas do DF, até dezembro/2011.
O ajuste vigeu de 13/4/2011 a 31/3/2012. Previu R$ 489.600,00 para a execução do objeto, sendo R$ 81.600,00 à contrapartida da Faci/DF e R$ 408.000,00 repassados pelo Sebrae/DF, mediante duas ordens bancárias, no valor de R$ 204.000,00 cada, emitidas em 24/5/2011 e 9/12/2011.
Esta TCE foi instaurada em atendimento a determinação ao Sebrae/DF, expedida por meio do Acórdão 2327/2014-TCU-Primeira Câmara, no âmbito do TC Processo 046.817/2012-3 (prestação de contas ordinária da entidade referente ao exercício de 2011) , para que reanalisasse as prestações de contas dos Convênios 007/2011, 009/2011 e 013/2011, e, caso não fosse comprovada a regular aplicação dos recursos e não se obtivesse o ressarcimento dos eventuais prejuízos, instaurasse tomada de contas especial.
O tomador de contas apurou prejuízo ao Sebrae/DF no valor histórico de R$ 324.900,00, oriundo da não comprovação da execução parcial do objeto do Convênio 009/2011, especificamente, em relação aos seguintes itens sumarizados na instrução da unidade técnica, transcrita no relatório que acompanha este voto: 
	Origem do Débito
	Valor (R$) 

	Item 1- Ausência de documentação comprobatória de pagamento de consultorias sem justificativas
	38.400,00

	Item 2- Ausência de documentação comprobatória de pagamento de locação de equipamentos e mobiliários sem contraprestação de serviços
	131.600,00

	Item 3- Ausência de documentação comprobatória de pagamento de consultorias, com rendimento da aplicação financeira, sem justificativa
	6.500,00

	Item 4- Ausência de documentação comprobatória de pagamento documentos fiscais emitidos de forma genérica
	148.400,00

	Valor Total
	324.900,00

No âmbito do TCU, José Sobrinho Barros, Manoel Valdeci Machado Elias, Jozé Tomás do Nascimento, Jair José da Silveira Júnior foram citados, em regime de solidariedade com a Faci/DF pelo débito de R$ 324.900,00, tendo apresentado as alegações de defesa, às peças 23 a 34, 41 e 42.
Após avaliar as respostas, a Secretaria de Controle Externo do Desenvolvimento Econômico (SecexDesen) , com a anuência do MP/TCU, propôs julgar regulares as contas de José Sobrinho Barros e de Manoel Valdeci Machado Elias, Presidente e Vice-Presidente da Faci/DF, respectivamente, tendo em vista que, apesar de signatários da avença e do seu termo aditivo, não participaram da execução do convênio.
Sugeriu julgar irregulares as contas de Jozé Tomás do Nascimento e de Jair José da Silveira Júnior, Diretor Financeiro e Diretor Financeiro Adjunto da Faci/DF, respectivamente, que efetivamente foram as pessoas designadas por meio do termo do convênio e do respectivo aditamento como responsáveis pela execução do objeto da avença, imputando-lhes débitos, em regime de solidariedade com a Faci/DF; bem como, aplicar, aos três responsáveis, a multa prevista no art. 57 da Lei 8.443/1992.
Quanto às parcelas do débito, a unidade técnica considera elidida aquela no valor de R$ 148.400,00 referente ao pagamento de notas fiscais preenchidas de forma genérica, mantendo as o restante do montante do dano apurado.
II
Anuo à proposta de encaminhamento da unidade técnica e incorporo as análises transcritas no relatório que acompanha esse voto às minhas razões de decidir, sem prejuízo de tecer considerações.
O dano ao Erário verificado por meio desta TCE se deve a dois fatos: i) o convênio previu a instalação de 20 pontos de atendimento em regiões administrativas do DF (peça 1, p. 17 e 19) , sendo que apenas 18 foram implementados; ii) os 18 pontos de atendimento foram executados durante o ano de 2011, entretanto, a vigência do convênio foi prorrogada até 31/3/2012, período em que foram pagas despesas sem a contraprestação dos respectivos serviços.
O montante de R$ 38.400,00 refere-se a seis notas fiscais emitidas nos meses de janeiro, fevereiro e março de 2012, referentes à realização de serviços de consultoria para a implantação dos pontos de atendimento, o que não ocorreu nesse período.
O valor de R$ 6.500,00 corresponde ao pagamento de consultorias com recursos dos rendimentos de aplicação financeira do convênio, com respaldo em duas notas fiscais emitidas em fevereiro e março de 2012, cobrando por serviços que igualmente não foram prestados.
Jair José da Silveira Júnior, designado gestor executivo da avença, por meio da cláusula segunda do termo aditivo ao convênio, celebrado em 22/12/2011, é o responsável por essas duas parcelas do débito, que somam R$ 44.900,00, em valores históricos, e R$ 68.652,10, em valores atualizados até 30/4/2019. A data dos débitos é aquela de recebimento da segunda parcela dos recursos federais pela Faci/DF, 9/12/2011 (peça 1, p.269) , tendo em vista que as referidas notas constam da prestação de contas da aludida parcela.
Quanto ao dano referente ao pagamento por locação de equipamentos e mobiliário para pontos que não foram instalados, também não foi elidido. Os valores pagos pelos itens para todos os 20 pontos de atendimento começaram a ser desembolsados em junho de 2011. Porém, conforme o relatório da CGU, foram instalados apenas dezoito pontos e de forma parcelada: dez, no mês de junho de 2011; dois, em julho; dois em agosto; três, em setembro; e um, em novembro; resultando na despesa de R$ 131.600,00 sem contrapartida de serviços prestados, que, atualizada monetariamente até 30/4/2019, atinge R$ 206.559,36.
Essa parcela do débito deve ser imputada a Jozé Tomás do Nascimento, designado como gestor convênio no período de 13/4/2011 a 31/12/2011 por meio da cláusula oitava do termo da avença. A data dessa parte do débito é aquela de recebimento, pela Faci/DF, da primeira parcela dos recursos federais, 24/5/2011 (peça 1, p.269) , uma vez que as despesas impugnadas constam da prestação de contas da aludida parcela.
A entidade convenente, Faci/DF, por sua vez, deve responder, em regime de solidariedade com os gestores, pela totalidade do débito apurado.
Por fim, o eventual débito de R$ 148.400,00 originado dos pagamentos efetuados com respaldo em documentos fiscais emitidos de forma genérica foi elidido. A documentação carreada aos autos pelos responsáveis em resposta às citações saneou as pendências apontadas pelo Sebrae/DF. Ademais, não há indícios ou evidências de que os serviços declarados nessas notas fiscais não tenham sido prestados. 
Pelo exposto, voto por que o Tribunal de Contas da União aprove o acórdão que submeto à apreciação deste Colegiado.
TCU, Sala das Sessões Ministro Luciano Brandão Alves de Souza, em 14 de maio de 2019.
WALTON ALENCAR RODRIGUES 
Relator